ACORDAO-COMPLETO-2478982

ACÓRDÃO 4611/2022 ATA 28/2022 - PRIMEIRA CÂMARA

Vistos, relatados e discutidos estes autos de tomada de contas especial instaurada pela Superintendência Estadual da Funasa em Goiás Mossâmedes/GO, em razão de irregularidades na execução do Convênio 120/2006, firmado com o Município de Mossâmedes/GO;
ACORDAM os Ministros do Tribunal de Contas da União, reunidos em sessão da Primeira Câmara, diante das razões expostas pelo relator, em: 
9.1. acolher as alegações de defesa apresentadas por Divina Lucia de Almeida Dias; 
9.2. julgar regulares as contas de Divina Lúcia de Almeida Dias, dando-lhe quitação plena;
9.3. julgar irregulares, com fulcro nos artigos 1º, inciso I, 16, inciso III, alínea "c" e "d", 19 e 23, inciso III, alínea "a", da Lei 8.442/1992, as contas de Mara Alice Aparecida da Silva Borges, de Denner Rodrigo Londes e da empresa MYL Engenharia e Construtora Ltda., condenando-os ao pagamento da importância de R$ 91.455,77, atualizada monetariamente e acrescidas dos juros de mora, calculados a partir de 10/1/2008, até a data da efetiva quitação, fixando-lhes o prazo de 15 dias, para que comprovem, perante o TCU, o recolhimento da dívida aos cofres do Tesouro Nacional;
9.4. aplicar a Mara Alice Aparecida da Silva Borges, a Denner Rodrigo Londes e a empresa MYL Engenharia e Construtora Ltda. a multa prevista no art. 57 da Lei 8.443/1993, no valor individual de R$ 200.000,00, fixando-lhes o prazo de 15 dias, a contar da notificação, para que comprovem, perante o Tribunal (art. 214, inciso III, alínea "a", do Regimento Interno) , o recolhimento da dívida ao Tesouro Nacional, atualizada monetariamente desde a data do presente acórdão, até a do efetivo recolhimento, se paga após o vencimento, na forma da legislação em vigor;
9.5. autorizar a cobrança judicial das dívidas, caso não atendidas as notificações, nos termos do art. 28, inciso II, da Lei 8.443/1992, inciso II, do Regimento Interno do TCU; 
9.6. dar ciência desta deliberação à Procuradoria da República no Estado de Goiás, nos termos do art. 16, § 3º, da Lei 8.443/1992.

TOMADA DE CONTAS ESPECIAL. TCE - TOMADA DE CONTAS ESPECIAL REFERENTE AO CONVÊNIO Nº 120/06, CELEBRADO ENTRE A FUNASA E O MUNICÍPIO DE MOSSAMEDES - GO.

Primeira Câmara

Prefeitura Municipal de Mossâmedes - GO.

3. Interessados/Responsáveis:
3.1. Interessado: Fundação Nacional de Saúde (26.989.350/0001-16).
3.2. Responsáveis: Denner Rodrigo Londes (XXX.575.281-XX); Mara Alice Aparecida da Silva Borges (XXX.137.841-XX); MYL Engenharia e Construções Ltda. - ME (04.848.846/0001-37).

13.1. Ministros presentes: Benjamin Zymler (na Presidência), Walton Alencar Rodrigues (Relator), Vital do Rêgo e Jorge Oliveira.
13.2. Ministros-Substitutos presentes: Augusto Sherman Cavalcanti e Weder de Oliveira.

WALTON ALENCAR RODRIGUES

Adoto, como parte do Relatório, a instrução elaborada no âmbito da Secretaria de Controle Externo de Tomada de Contas Especiais (SecexTCE) , vazada nos termos a seguir transcritos, com a qual anuíram os dirigentes da unidade técnica:
Trata-se de tomada de contas especial instaurada pela Superintendência Estadual da Fundação Nacional de Saúde (Funasa) em Goiás, em desfavor, inicialmente, da Sra. Mara Alice Aparecida da Silva Borges, ex-prefeita municipal (gestão 2005/2008) , em razão de irregularidades na execução física do objeto do Convênio 120/06 (Siafi 567331) , firmado entre a Funasa e o município de Mossâmedes/GO, visando a execução de sistema de abastecimento de água (peça 1, p. 85, 186-191) .
HISTÓRICO 
Este processo foi instruído no âmbito da então Secex/GO. Na sua última instrução (peça 87) , em que se propôs o sobrestamento destes autos, consta o histórico detalhado do convênio, dos elementos acostados pela convenente e pelo órgão repassador, das peças obrigatórias que compõem estas contas e das análises deste processo no âmbito do TCU (unidade técnica - peças 4-6, 24-26, 53-55, 58-60; 76-78; Ministério Público junto ao TCU - peças 56 e 79; Ministro Relator - peças 57 e 80) .
Na última instrução de mérito daquela unidade técnica (peça 76) , houve a proposição de rejeição das alegações de defesa do Sr. Denner Rodrigo Londes, da Sra. Mara Alice Aparecida da Silva Borges e da empresa MYL Engenharia e Construtora Ltda., julgamento das contas desses responsáveis como irregulares e aplicação de multa, acolhimento das alegações de defesa da Sra. Divina Lúcia de Almeida Dias, com respectivo julgamento das contas como regulares e quitação plena, autorização da cobrança judicial das dívidas e encaminhamento da deliberação aos interessados.
Tal proposta foi acompanhada pelo corpo diretivo daquela Secretaria (peças 77 e 78) e pelo Ministério Público junto ao TCU (peça 79) , contudo o Relator registrou que havia sido juntada nos autos da Ação Civil de Improbidade Administrativa, objeto do processo 0018782-75.2014.4.01.3500, manifestação do perito judicial designado para avaliar a execução da obra de que tratam estas contas especiais (peça 80) .
Considerando a inexistência de óbice legal ou constitucional ao compartilhamento, no âmbito desta Corte de Contas, de prova emprestada de outro procedimento administrativo ou judicial, o Relator restituiu os autos à Secex/GO, para que solicitasse ao referido juízo o resultado da perícia e seus eventuais desdobramentos, e, após as diligências pertinentes, a unidade técnica deveria manifestar-se acerca de tal resultado e da conveniência de seu aproveitamento na análise de mérito deste feito. Para cumprimento do despacho, a Secex/GO realizou diligência à 2ª Vara Federal da Seção Judiciária do Estado de Goiás (peça 81) .
Em resposta (peça 85) , o Juiz Federal Jesus Crisóstomo de Almeida informou que a perícia designada nos autos 0018782-75.2014.4.01.3500 (Município de Mossâmedes/GO x Maria Alice Aparecida da Silva Borges e outros) encontrava-se aguardando a manifestação das partes sobre a proposta de honorários periciais.
Tendo em vista que não houve o encaminhamento da referida perícia em função da ausência de manifestação das partes sobre a proposta de honorários periciais, e considerando a importância de tal documento para a conclusão da análise de mérito do presente processo, conforme despacho do Relator, foi proposto pela unidade técnica o sobrestamento dos autos até o encaminhamento da conclusão da perícia realizada na Ação Civil de Improbidade Administrativa, objeto do processo 0018782-75.2014.4.01.3500, pela 2ª Vara Federal da Seção Judiciária do Estado de Goiás, para avaliar a execução da obra referente ao Convênio 120/06 (Siafi 567331) (peças 87-89) .
Em Despacho datado de 13/12/2017, o Relator acolheu a proposta e determinou o sobrestamento dos autos, até a conclusão da referida perícia (peça 90) .
Com os autos distribuídos para instrução no âmbito da Secex-TCE, foi registrado em instrução (peça 91) que a então Secex-GO realizou pesquisas no sítio do Tribunal Regional Federal da 1ª Região, consultando o processo 0018782-75.2014.4.01.3500, e obteve a informação de que o prazo final para entrega da perícia foi fixado para janeiro de 2019, conforme decisão de 10/12/2018 apensada àquele processo. 
Levando-se em consideração essa informação, e diante da ausência de documento informando o resultado e seus eventuais desdobramentos da perícia determinada na Ação Civil de Improbidade Administrativa, objeto do processo 0018782-75.2014.4.01.3500, para avaliar a execução da obra referente ao Convênio 120/2006 (Siafi 567331) , e para que esta unidade técnica pudesse se manifestar acerca de tal resultado e da conveniência de seu aproveitamento na análise de mérito deste feito, propôs-se diligência ao Juiz Federal da 2ª Vara Federal da Seção Judiciária do Estado de Goiás, do Tribunal Regional Federal da 1ª Região, com vistas a obter tais elementos.
A proposta teve a anuência do corpo dirigente (peças 92-93) , e a diligência foi realizada e reiterada ao Núcleo de Controle Interno da Justiça Federal, Seção Judiciária/GO, TRF1 - NUCOI (peças 95-98) , que apresentou resposta (peça 99) .
Na instrução precedente (peça 101) , ao se analisar a resposta à diligência do TCU, foi registrado o encaminhamento de cópia da sentença proferida em 20/9/2019 naqueles autos (que se encontrava aguardando o decurso do prazo recursal contra a referida sentença) , por meio da qual houve a indicação dos resultados da perícia realizada no âmbito daquele processo (atendendo aos termos da diligência realizada) , mas não foi encaminhada cópia do documento relativo ao trabalho pericial: Laudo da Perícia. Foram destacados os seguintes elementos sintetizados naquela sentença: 
	a) foi juntado ao processo judicial o laudo pericial, que visou verificar se a obra objeto do Convênio 120/2006 foi concluída ou não. A empresa MYL Engenharia manifestou sobre o laudo, assim como o MPF, que foi favorável à perícia. A Funasa considerou prejudicada a análise do perito, aduzindo que a realidade da obra quando a ETA estava em construção era muito diversa de quando estava em operação e foi realizada a perícia técnica; 
	b) na perícia foi verificado que o convênio não foi integralmente cumprido e a paralisação da obra de execução do sistema de tratamento de água da cidade, à época, não se deu por culpa da contratada, mas pelo atraso no repasse da verba pela Funasa; 
	c) o perito apresentou tabela de comparação do desembolso mensal entre o cronograma de contrato (R$ 229.978,35) e o que foi realizado (R$ 185.463,71) . O percentual do contrato que não foi executado (19,36%) corresponde ao valor da etapa que não foi cumprida (R$ 44.514,64) ;
	d) o perito apresentou a diferença entre o valor dos serviços efetivamente realizados (R$ 185.957,12) e o valor das medições que corresponde aos valores dos pagamentos realizados (R$ 185.463,71) , que totalizou o valor da diferença por serviço realizado que não foi medido e não foi quitado (R$ 493,41) ;
	e) concluiu-se que, diversamente do alegado pelo fiscal da Funasa, os serviços de "DRENO" e "RECUPERAÇÃO DOS RESERVATÓRIOS" foram executados (medidos e pagos) e não houve dano ao erário. Ao contrário, segundo o perito, houve uma diferença favorável à contratada de R$ 493,41 pelos serviços que foram realizados e não foram pagos;
	f) segundo o perito, a diferença existente na medição do engenheiro fiscal da Funasa (40,56%) e na medição do engenheiro da prefeitura (80,64%) à época da construção da ETA decorreu de "uma incoerência na apuração deste valor por parte do fiscal da Funasa, visto que o parâmetro adotado foi o valor do Convênio, ao passo que as medições da prefeitura (realizadas pelo engenheiro Denner) seguiu o valor do Contrato, que também deveria balizar sua verificação de valor, mas a percentagem se mantém correta".
Em consulta ao processo 0018782-75.2014.4.01.3500, realizada na oportunidade daquela instrução no sítio do Tribunal Regional Federal da 1ª Região, observou-se que, após a apresentação do laudo pericial, houve o julgamento pela improcedência do processo judicial, a interposição de recurso pela Funasa e o transcurso de prazo para interposição de recurso pelos réus e MPF. Continuava pendente de análise o recurso daquele órgão, ou seja, aguardando sentença sobre o provimento ou não daquele recurso.
Verificou-se, a partir do resultado da perícia judicial consignado na sentença judicial proferida no âmbito da Ação Civil de Improbidade Administrativa, que naquele exame se concluiu, em síntese, o seguinte: 
	a) o convênio não foi integralmente cumprido e a paralisação da obra de execução do sistema de tratamento de água não se deu por culpa da contratada, mas pelo atraso no repasse da verba pela Funasa; 
	b) os valores das medições que correspondem aos valores dos pagamentos realizados (R$ 185.463,71) são bem próximos aos valores dos serviços efetivamente realizados (R$ 185.957,12) , a diferença (de R$ 493,41) é favorável à contratada pelos serviços que foram realizados e não foram pagos; 
	c) os serviços de "DRENO" e "RECUPERAÇÃO DOS RESERVATÓRIOS" foram executados (medidos e pagos) e não houve dano ao erário, logo se contrapõe a glosa desses valores pela Funasa; 
	d) a diferença existente entre a medição do engenheiro fiscal da Funasa (40,56%) e a medição do engenheiro da convenente (80,64%) da construção da ETA decorreu de "uma incoerência" na apuração deste valor por parte do fiscal da Funasa, visto que o parâmetro adotado foi o valor do convênio, ao passo que as medições do engenheiro da convenente seguiu o valor do contrato.
Conforme registrado na instrução precedente (peça 101) , diante da ausência nestes autos da íntegra do Laudo da Perícia determinada na Ação Civil de Improbidade Administrativa, objeto do processo 0018782-75.2014.4.01.3500, para avaliar a execução da obra referente ao Convênio 120/2006 (Siafi 567331) ; e do relato dos resultados do trabalho pericial e desdobramentos contidos na sentença judicial expedida em 20/9/2019, a partir do qual se verifica entendimentos díspares entre os apontamentos daquela perícia e os da Funasa, foi proposta diligência ao Juiz Federal da 2ª Vara Federal da Seção Judiciária do Estado de Goiás, do Tribunal Regional Federal da 1ª Região, com vistas a obter cópia do referido laudo pericial (na íntegra) , bem como do recurso de apelação interposto pela Funasa (litisconsorte ativo da ação civil pública) após aquela sentença. Também se propôs diligência à Funasa para que se manifestasse sobre o resultado daquela perícia, em especial sobre os alguns pontos, conforme análise realizada na instrução derradeira.
As medidas preliminares se fizeram necessárias para a manifestação desta unidade técnica que fora demandada acerca do resultado da perícia judicial designada para avaliar a execução da obra, nos autos da Ação Civil de Improbidade Administrativa, objeto do processo 0018782-75.2014.4.01.3500, e da conveniência de seu aproveitamento na análise de mérito deste feito.
A proposta teve a anuência do corpo dirigente desta Secretaria (peças 102-103) , bem como as medidas saneadoras propostas foram autorizada pelo Ministro Relator (peça 104) . Após a realização das diligências (peças 105-108 e 110-111) , foram apresentadas as respostas da Funasa (peça 109) e da Justiça Federal (peça 112) , objeto do exame a seguir.
EXAME TÉCNICO
Para contextualização dos fatos que justificaram a adoção das diligências em análise, transcrevem-se trechos da instrução precedente (peça 101) :
	 Como se observa, o entendimento da perícia judicial relatado na sentença se contrapõe à constatação da Funasa à época e que fundamentou o dano ao erário consignado neste processo, no que tange ao descompasso entre os valores dos serviços medidos/pagos e os valores dos serviços executados. 
 Na instrução de mérito desta TCE realizada pela então Secex-GO (peça 76) , foram apontados os teores das últimas citações realizadas aos responsáveis arrolados nestes autos (a Sra. Divina Lúcia de Almeida Dias não teve a citação novamente realizada, e considerando a validade de sua citação e o acolhimento de suas alegações de defesa, foi proposto que suas contas sejam julgadas regulares, dando-lhe quitação plena) . Para os três responsáveis, foi apontada a impugnação total da prestação do convênio, em face das seguintes condutas:
17.1. Denner Rodrigo Londes (fiscal da prefeitura) : "da irregular fiscalização do contrato referente ao Convênio 120/06, ao aprovar etapas da obra em descompasso com os serviços executados (execução de apenas 46,56% da obra contratada, em contraposição aos 80,64% de pagamentos efetuados à construtora) , acarretando prejuízo ao erário, uma vez que a obra restou sem utilidade, configurando infração ao disposto no art. 67 da Lei 8.666/93".
17.2. Maria Alice Aparecida da Silva Borges (prefeita à época da execução do convênio/obra e dos pagamentos) : "da omissão no dever de fiscalização, ao aprovar pagamentos à empresa contratada sem o devido questionamento sobre o alto percentual de execução dos pagamentos na fase inicial da obra, com infração ao art. 67 da Lei 8.666/93, o que resultou na execução de apenas 46,56% da obra contratada, em contraposição aos 80,64% de pagamentos efetuados à construtora, com o consequente não atingimento dos objetivos do convênio".
17.3. MYL Engenharia e Construções Ltda (empresa contratada e beneficiário com os pagamentos) : "do recebimento a maior dos recursos do convênio no percentual de 80,64% com a correspondente execução de apenas 46,56% da obra contratada, além do fato de que o abandono das obras com sua execução parcial redundou em prejuízo ao erário, em virtude do não atingimento dos objetivos do convênio, com infração aos arts. 66 e 70 da Lei 8.666/93."
 Os questionamentos, portanto, foram: descompasso entre os serviços medidos/pagos e os serviços executados; a execução parcial da obra não a tornou útil e, portanto, não se atingiu os objetivos do convênio; o abandono das obras pela empresa contratada. 
 Adicionalmente, dois outros pontos trazidos pela sentença judicial merecem ser abordados, e podem ser inseridos nos três questionamentos das citações. O primeiro se a paralisação da obra decorreu do atraso no repasse da Funasa, apontamento do laudo pericial segundo aquela sentença. Os motivos do abandono das obras e/ou sua paralisação são importantes na medida em que podem ter acarretado ou não a possível ausência de funcionalidade da obra (parcela) executada. O segundo refere-se ao relato na sentença de que a "Funasa considerou prejudicada a análise do perito, aduzindo que a realidade da obra quando a ETA estava em construção era muito diversa de quando estava em operação e foi realizada a perícia técnica". Se a ETA à época da perícia estava em operação, é importante perquirir desde quando, já que se pretende checar se a parcela executada à época possuía ou não funcionalidade. 
 Cotejando as constatações do laudo pericial com as registradas naquela instrução (peça 76) , pode-se fazer, desde logo, algumas considerações sobre os novos elementos trazidos aos autos, expostos a seguir.
20.1. A perícia deixou assente que o convênio não foi integralmente cumprido, mas foi silente quanto à funcionalidade ou não da obra (parcela) executada (se útil ou não útil) . Acerca desse assunto, a instrução registrou que, no presente caso, não se vislumbrou a possibilidade de aproveitamento do que fora executado para conclusão posterior do objeto avençado, não podendo ser extraídos quaisquer benefícios almejados originalmente. O dano ao erário assim se materializou. Essa questão é de suma importância com reflexos no alcance da responsabilização e nos valores do dano.
20.2. Há informação nos autos destas Contas de que a terceira parcela foi liberada em 10/12/2008 com atraso devido a um problema identificado na certidão de propriedade do imóvel onde as obras estavam sendo realizadas (peça 2, p. 80-110) . Logo, se considerar que o atraso no repasse da verba pela Funasa acarretou a paralisação da obra de execução do sistema de tratamento de água, quem deu causa não foi o órgão repassador, mas a responsável pela convenente. Resta indagar os reais motivos para essa paralisação, qual a responsabilidade da contrata sobre o assunto, inclusive sobre o seu abandono da obra.
20.3. Na instrução (peça 76) ficou consignado que o engenheiro da Funasa aprovou a execução de 40,56% do objeto conveniado, ou seja, execução financeira de R$ 94.007,94 (peça 2, p. 48-52) , porém não foi favorável à aprovação da prestação de contas parcial, cuja execução financeira era de R$ 185.463,71 (80,64%) , superior ao montante atestado in loco.
20.4. Não procede a afirmação contida no laudo pericial de que a diferença existente entre a medição do engenheiro fiscal da Funasa (40,56%) e a medição do engenheiro da convenente (80,64%) para a construção da ETA decorreu da adoção de parâmetros diferentes, o primeiro pelo valor do convênio e o segundo pelo valor do contrato. Os respectivos valores (de parâmetros) são bem próximos, de R$ 231.750,00 (convênio) e R$ 229.978,35 (contrato) , não se justificando a enorme discrepância daqueles percentuais, portanto.
20.5. Tomando-se as informações do referido laudo e o valor do convênio, 40,56% desse valor (R$ 231.750,00) representa R$ 93.997,80, enquanto o percentual de 80,64% sobre o valor do contrato corresponde a R$ 185.463,71. Logo, não se justifica a referida diferença entre as medições pelo argumento apresentado naquele laudo. 
20.6. A diferença entre os montantes dos serviços executados indicados (i) nas medições (1ª, 2ª e 3ª) realizadas pelo fiscal da prefeitura (R$ 185.463,71) ou no apontamento do laudo pericial (R$ 185.957,12) e (ii) o constatado pelo fiscal da Funasa em vistoria in loco (R$ 94.007,94) refere-se basicamente a dois itens: drenagem e recuperação dos reservatórios, orçados em R$ 36.381,50 e R$ 58.455,00, respectivamente. Enquanto o primeiro informa que os serviços correspondentes a estes itens foram executados (medidos e pagos) , informação esta que foi corroborada pelo perito judicial, o fiscal da Funasa apontou a total inexecução desses serviços (peça 2, p. 48) . 
20.7. Cabe à Funasa se manifestar sobre essa discrepância, indicar os elementos que fundamentaram seu parecer à época, a fim de se verificar sua robustez (já que se contrapõe ao resultado da perícia) , e informar se tais serviços (os que apontou como não executados à época de sua inspeção) foram executados posteriormente e quando, se possível, de forma a se estabelecer ou não o nexo de causalidade entre os recursos do convênio utilizados com os pagamentos das despesas da obra em favor da empresa contratada.  
 Sobre tais pontos - 1) descompasso entre os serviços medidos/pagos e os serviços executados; 2) obra (parcela) executada não útil (não funcional) e não atingimento dos objetivos do convênio; 3) abandono/paralisação da obra - a manifestação demandada acerca do resultado da perícia judicial designada para avaliar a execução da obra, nos autos da Ação Civil de Improbidade Administrativa, objeto do processo 0018782-75.2014.4.01.3500, e da conveniência de seu aproveitamento na análise de mérito deste feito deve abarcar. 
 Para tal desiderato, entretanto, há de se obter a cópia do documento relativo ao trabalho pericial: Laudo da Perícia. 	Por se tratar de "prova emprestada", e considerando constatações díspares das então relatadas nestes autos, o teor da íntegra do trabalho pericial, contido no Laudo Pericial, ausente neste processo de TCE, é de suma importância para a análise que se realiza, e não a Sentença Judicial encaminhada, como se abordará adiante. De pronto, sobressai o fato do longo transcurso de tempo entre os pareceres em questão: Relatório de Visita Técnica 1 da Funasa, datado de 15/5/2008, enquanto o Laudo da Perícia foi apresentado em 29/3/2019. (Grifos originais) 
As diligências foram realizadas no seguinte teor:
	- ao Juiz Federal da 2ª Vara Federal da Seção Judiciária do Estado de Goiás, do Tribunal Regional Federal da 1ª Região:
encaminhe ao Tribunal de Contas da União cópia dos documentos listados abaixo, encontrados no âmbito da Ação Civil de Improbidade Administrativa, objeto do processo 0018782-75.2014.4.01.3500, porquanto tais informações são essenciais à análise e apreciação da matéria: 
	a) íntegra do laudo pericial realizado para avaliar a execução da obra referente ao Convênio 120/06 (Siafi 567331) , firmado entre a Fundação Nacional de Saúde (Funasa) e o município de Mossâmedes/GO, visando à execução de sistema de abastecimento de água, contido no Laudo da Perícia; 
	b) recurso de apelação interposto pela Funasa (litisconsorte ativo da ação civil pública) .
	- à Fundação Nacional de Saúde:
se manifeste, no prazo de 60 (sessenta) dias, em relação ao Convênio 120/06 (Siafi 567331) , firmado entre a Fundação Nacional de Saúde (Funasa) e o município de Mossâmedes/GO, visando a execução de sistema de abastecimento de água, sobre o resultado da perícia realizada na Ação Civil de Improbidade Administrativa, objeto do processo 0018782-75.2014.4.01.3500, para avaliar a execução da obra referente ao convênio, que teve sentença em 20/9/2019 expedida pelo Juiz da 2ª Vara Federal da Seção Judiciária do Estado de Goiás, sobre a qual houve a interposição de recurso de apelação pela Funasa, em especial sobre os seguintes pontos:
descompasso entre os serviços medidos/pagos e os serviços executados aferidos pelo Relatório de Visita Técnica 1 da Funasa, datado de 15/5/2008, e pelo referido Laudo da Perícia, indicando os elementos que fundamentaram seu parecer à época;
se os serviços que apontou como não executados à época de sua inspeção foram executados posteriormente, correspondendo o valor medido/pago ao valor executado deles;
se sim, quando foram realizados? A intenção é verificar se há nexo de causalidade entre os recursos do convênio e serviços eventualmente executados após a última vistoria dessa Fundação;
se a obra (parcela) executada apresenta funcionalidade ou não (se útil ou não útil) , com o atingimento dos objetivos do convênio;
se a paralisação da obra de execução do sistema de tratamento de água foi decorrente do atraso no repasse da verba pela Funasa; se positivo, os motivos desse atraso;
quais os responsáveis e os motivos apurados pela Funasa sobre a paralisação da obra, e qual a responsabilidade da empresa contratada sobre o assunto, inclusive sobre o seu abandono da obra.
A Justiça Federal enviou os documentos solicitados: Laudo da Perícia (peça 112, p. 1-145) e recurso de apelação interposto pela Funasa (peça 112, p. 166-177) , além de cópia da sentença judicial datada de 20/9/2019, que já tinha sido apresentada anteriormente e fora mencionada na instrução precedente.
No Laudo Técnico Pericial, datado de 2019, observa-se, em análise sumária, que as conclusões e respostas aos quesitos neles consignadas foram sintetizadas na sentença judicial mencionada e relatadas na instrução precedente (indicadas no item 14 desta instrução) .
Nas razões da apelação, a Funasa informa que o Magistrado julgou os pedidos improcedentes com base em perícia (diga-se de passagem realizada em 2019) que não condiz com a realidade das obras em 2008. Destacam-se as seguintes informações da área técnica do órgão consignadas naquele recurso:
 o projeto aprovado em 2007 era perfeitamente viável e os relatórios de acompanhamento, em particular o último, emitido em 2008, reprovando a prestação de contas, não foi contestado pelo convenente à época, tampouco pela empresa executora ou pela fiscalização da obra;
 a última visita técnica do órgão, em maio/2008, constatou que não havia ninguém trabalhando na obra e esta estava inacabada. O reservatório elevado apresentava sinais de vazamento e o valor declarado pelo convenente na prestação de contas como de obra executada estava bem acima do aferido no local;
 a obra sofreu várias intervenções nestes onze anos que se passaram (entre a última visita técnica e a perícia) , atualmente a ETA está em pleno funcionamento e a rede de distribuição de água está sendo ampliada. O considerável lapso de tempo decorrido certamente prejudica bastante a análise.
1.1. Deixou assente que, se a obra sofreu diversas intervenções nos últimos onze anos, a perícia não reflete a realidade dos fatos. Afirma que há diversos documentos nos autos demonstrando os atos ímprobos cometidos pelos réus e os prejuízos ao erário, tendo a instauração de TCE ocorrido devido à inexecução física do objeto do convênio com relação aos pagamentos efetuados. Registrou que a gestão municipal realizou pagamentos de serviços não prestados, o fiscal da obra elaborou medições atestando a realização de tais serviços e a empresa contratada apresentou notas fiscais contemplando aqueles serviços.
1.2. Informou que, após análise do órgão acerca da prestação de contas apresentada, houve a reprovação do valor de R$ 185.463,71, sendo R$ 179.836,00 de recurso da concedente e R$ 5.627,71 de rendimentos sobre aplicação do recurso no mercado financeiro.
1.3. Demandou a reforma da decisão recorrida, considerando que as obras não foram integralmente concluídas  (à época) e as contas foram consideradas irregulares ante a inexecução física das obras. Assevera que a perícia não pode servir de base para a improcedência do pedido, ante o decurso do tempo e considerando as várias intervenções realizadas na obra.
A Funasa encaminhou Parecer 32/2020/DIESP-GO/SUEST-GO com a manifestação da área técnica sobre os pontos demandados (adiante transcritos) .
descompasso entre os serviços medidos/pagos e os serviços executados aferidos pelo Relatório de Visita Técnica 1 da Funasa, datado de 15/5/2008, e pelo referido Laudo da Perícia, indicando os elementos que fundamentaram seu parecer à época: 
1.4. Inicialmente, trouxe as informações idênticas às contidas no seu recurso de apelação mencionado no item anterior. Também informou que a última vistoria técnica ao local seria a terceira com o objetivo de liberar a terceira parcela dos recursos destinados ao convênio e corresponderia à terceira tentativa fracassada da empresa contratada visando a impermeabilização das caixas d'água.
1.5. Ratificou que o percentual executado e aferido no local à época foi de 40,56% de R$ 231.750,00 (valor previsto) , o que correspondeu a R$ 94.007,94. Os itens referentes à drenagem e a equipamentos não foram considerados, o primeiro porque não fora apresentada proposta de alteração de projeto, enquanto o segundo não foi encontrado na obra. 
se os serviços que apontou como não executados à época de sua inspeção foram executados posteriormente, correspondendo o valor medido/pago ao valor executado deles;
1.6. Informou que a obra sofreu intervenções oriundas do convênio TC/PAC 0038/2014. Cabe transcrever o trecho do parecer sobre o assunto, in verbis:
De acordo com o memorial descritivo (...) , item: "Sistema de Reservação" consta: " A cidade possui dois reservatórios elevado de água sendo um semienterrado e um suspenso. O primeiro é feito de concreto armado e tem capacidade de reserva de 220 m³ já o segundo, elevado, também é feito de concreto armado e possui a capacidade de reserva de 100 m³. Ambos apresentam estado de preservação comprometido, necessitando assim de reparos para que funcione de forma adequada."
Na planilha orçamentária aprovada, folhas 1316 e 1317 do processo nº 25160.007.525/2013-97, item: "REFORMA E DEMOLIÇÕES" constam o quantitativo e preço dos materiais e serviços necessários para a execução da obra, reservatório elevado existente, reservatório enterrado existente, elevatória existente e filtro em fibra de vidro existente.
1.7. Com efeito, deixou assente que "Os itens acima demonstram que serviços apontados como não executados no relatório da FUNASA, datado de 15/05/2008, foram executados através do convênio TC/PAC 0038/2014".
se sim, quando foram realizados? A intenção é verificar se há nexo de causalidade entre os recursos do convênio e serviços eventualmente executados após a última vistoria dessa Fundação;
Novamente trouxe a informação de que a obra sofreu intervenções oriundas do convênio TC/PAC 0038/2014, e que a intervenção foi iniciada em 23/5/2016 e concluída em 6/5/2019.
se a obra (parcela) executada apresenta funcionalidade ou não (se útil ou não útil) , com o atingimento dos objetivos do convênio;
Informou que os objetivos do convênio 120/2006 não foram atendidos, quando da última visita técnica realizada em 15/5/2008, as caixas d'água apresentavam indícios de vazamento e o filtro estava sem leito filtrante, o sistema estava funcionando da mesma forma que anterior ao convênio, ou seja, distribuindo água sem tratamento à população.
se a paralisação da obra de execução do sistema de tratamento de água foi decorrente do atraso no repasse da verba pela Funasa; se positivo, os motivos desse atraso;
Aduz que os recursos foram todos repassados num intervalo de 1 ano e 11 meses. O valor aprovado foi de R$ 224.795,00, tendo havido o repasse em 3 (três) parcelas, a primeira em 23/2/2007 no valor de R$ 89.918,00, a segunda em 5/4/2007 no valor de R$ 89.918,00, e a terceira em 10/12/2008 no valor de R$ 44.959,00, totalizando R$ 224.795,00. 
quais os responsáveis e os motivos apurados pela Funasa sobre a paralisação da obra, e qual a responsabilidade da empresa contratada sobre o assunto, inclusive sobre o seu abandono da obra.
Registrou que a área técnica acompanha a aplicação do recurso e sua compatibilidade com o projeto aprovado. No caso do Convênio 120/2006, até a data da última visita técnica, realizada em 15/5/2008, etapas da obra não foram executadas satisfatoriamente, não contemplando a etapa útil do instrumento. Segundo o Termo de Convênio, seria de responsabilidade do convenente a contratação e a fiscalização da obra, consequentemente a relação direta entre o contratado e o convenente.
Descompasso entre os serviços medidos/pagos e os serviços executados aferidos pelo Relatório de Visita Técnica 1 da Funasa, datado de 15/5/2008, e pelo referido Laudo da Perícia, de 2019
A partir das informações colhidas nas diligências, observa-se que a discrepância entre os apontamentos da Funasa e da Perícia Judicial se justifica pelo longo transcurso de tempo em que foram realizadas (mais de dez anos) , aliada ao fato de que as obras, inacabadas em 2008, foram objeto de intervenções posteriores, inclusive com o custeio de outro ajuste firmado com a União em 2014 (convênio TC/PAC 0038/2014) , quando o convênio em tela já se encontrava expirado. 
O Laudo Pericial se limitou a aferir o que tinha sido executado até aquele momento, ou seja, em 2019, mas não precisou quando os serviços foram executados e como foram custeados (até porque não tivera essa finalidade) . Tampouco desabona e/ou contrapõe-se ao Relatório de Vistoria da Funasa, pois este foi um retrato da situação da obra à época em que fora realizado, em 2008. 
Cabe repisar as informações prestadas pela Funasa: os relatórios de acompanhamento, em particular o último (emitido em 2008) , reprovando a prestação de contas, não foi contestado pelo convenente à época, tampouco pela empresa executora ou pela fiscalização da obra; o valor declarado pelo convenente na prestação de contas como de obra executada estava bem acima do aferido no local; o percentual executado e aferido no local à época foi de 40,56% (em contraposição aos 80,64% de pagamentos efetuados à construtora) ; a obra sofreu várias intervenções nestes onze anos que se passaram, logo a perícia não reflete a realidade dos fatos; as obras não foram integralmente concluídas (à época) e as contas foram consideradas irregulares ante a inexecução física das obras; a perícia não pode servir de base, ante o decurso do tempo e considerando as várias intervenções realizadas na obra.
Com efeito, a comprovação da execução física (no caso tardia) por si só da obra não conduz à regularidade da execução do convênio em apreço. Ainda que tenha havido a execução dos serviços pendentes após a fiscalização da Funasa e antes da realização da perícia judicial, ela se deu após a vigência do Convênio 120/06 (Siafi 567331) , que vigeu no período de 20/6/2006 a 1/10/2009, e financiada por recursos alheios a ele (ajuste firmado em 2014) , o que enseja à ausência de nexo causal entre aqueles serviços e os recursos federais correspondentes: repasse federal foi de R$ 224.795,00 em três parcelas, e a contrapartida foi de R$ 6.955,00.  
Obra (parcela) executada útil (funcional) ou não útil (não funcional) 
Como se viu, do valor repassado, apenas parte foi executado à época do convênio e comprovado, ou seja, apenas parcela da obra foi devidamente reconhecida pela Funasa como apta para aprovação, no valor de R$ 94.007,94 (peça 2, p. 48) . 
A informação do órgão é de que essa parcela apenas foi considerada não útil, pois o sistema de abastecimento de água objeto do convênio não se encontrava em operação quando da última vistoria em 2008 (e durante a vigência do convênio em apreço) . Também há o registro expresso no seu parecer técnico juntado aos autos de que os objetivos do Convênio 120/2006 não foram atendidos, o sistema estava funcionando da mesma forma que anterior ao convênio, as etapas da obra não foram executadas satisfatoriamente, não contemplando a etapa útil do instrumento.
A informação prestada pela Funasa reflete a realidade de 2008, não a atual. Ela não serve para o questionamento realizado, ou seja, se a obra (parcela) que fora executada se encontra (hoje) em funcionamento. Se sim, a parcela da obra executada, no valor de R$ 94.007,94, tem utilidade e, portanto, não deve ser considerada como débito.
Em que pese essa lacuna não ter sido explicitamente sanada a partir da última resposta da Funasa, e a perícia realizada em 2019 tenha sido silente quanto à funcionalidade ou não da obra (parcela) executada (se útil ou não útil) , há manifestação da Funasa nos presentes autos de que o sistema de abastecimento de água se encontrava em funcionamento naquele ano. A informação se deu no âmbito da ação judicial mencionada, em duas oportunidades. A primeira quando ficou consignada na sentença judicial datada de 20/9/2019 o seguinte: a "Funasa considerou prejudicada a análise do perito, aduzindo que a realidade da obra quando a ETA estava em construção era muito diversa de quando estava em operação e foi realizada a perícia técnica" (vide item 18 desta instrução) . A segunda quando do recurso de apelação interposto pela Funasa (peça 112, p. 166-177) , quando o órgão deixou assente que atualmente a ETA está em pleno funcionamento e a rede de distribuição de água está sendo ampliada (vide item 22, alínea "c", desta instrução) . 
Se de um lado o não atingimento dos objetivos do convênio é verificado quando este se expirou, entende-se que o aproveitamento do que fora executado e atestado pela Funasa em 2008 deve ser verificado no momento presente. Na época da vistoria da Funasa essa parcela não se encontrava funcional, tanto que ela informou que até a data da última visita técnica, realizada em 15/5/2008, etapas da obra não foram executadas satisfatoriamente, não contemplando a etapa útil do instrumento (vide item 27 desta instrução) . Todavia, na medida em que ela mesma diz que "serviços apontados como não executados no relatório da FUNASA, datado de 15/05/2008, foram executados através do convênio TC/PAC 0038/2014" (vide item 23.4 desta instrução) , juntamente com a informação de que há funcionalidade do Sistema como visto anteriormente, pode-se inferir que a parcela da obra executada em 2008 pôde ser aproveitada, ainda que tardiamente a partir das intervenções que a obra sofreu em anos posteriores à vigência do convênio (e com recursos de outras fontes) . Ou seja, é razoável concluir que os serviços executados depois tenham feito com que a parcela da obra executada tenha entrado em funcionalidade.
Essa questão é de suma importância com reflexos nos valores do dano. Com o aproveitamento da parcela da obra executada, no importe de R$ 94.007,94, o débito objeto de citação merece ajuste, abatendo-se aquele valor (dos débitos citados mais antigos) . Ou seja, considerando que as parcelas dos débitos solidários citados foram de R$ 73.280,00, em 4/12/2007, de R$ 16.638,24, em 19/12/2007, e de R$ R$ 95.545,47, em 10/1/2008 (valores dos pagamentos realizados) , o débito que persiste após essa análise é de R$ 91.455,77, em 10/1/2008. Como o débito remanescente é decorrente do pagamento por serviços inexecutados, então o débito é igual para a empresa, o fiscal da obra e a gestora municipal, tendo a data dos pagamentos como data de referência das parcelas que compõe o débito, não cabendo imputação à prefeita (como na citação) de outra parcela de débito e respectivo abatimento do crédito pela devolução de saldo. 
Abandono das obras pela empresa contratada
O entendimento da perícia judicial de que a paralisação da obra se deu devido ao atraso no repasse da verba pela Funasa baseou-se em informações prestadas pela prefeitura e pela empresa contratada somente. No respectivo laudo, há informação de que a empresa comunicou à prefeitura em julho/2009 a paralisação dos serviços. 
Ora, se o contrato com a empresa foi firmado no final de 2007, e se os recursos foram todos repassados num intervalo de 1 ano e 11 meses - as duas primeiras parcelas no primeiro quadrimestre de 2007 e a última no final de 2008, não se mostra razoável inferir que a liberação da última parcela - um ano após a contratação - tenha sido determinante para a paralisação da obra, como expressado no referido laudo. Ademais, não houve prova da ausência ou atraso no pagamento de serviços executados, cabendo salientar, nesse sentido, que, de acordo com a jurisprudência, a administração não está obriga a financiar aqueles que com ela firmam contrato. Logo, a conclusão pericial carece de respaldo lógico.  
O que chama atenção é o fato de em pouquíssimo tempo após ter sido contratada a empresa já ter recebido a totalidade dos dois primeiros repasses federais (acrescidos dos rendimentos no mercado financeiro) , pois recebeu R$ 185.463,71 após pouco mais de um mês de contrato (pagamentos realizados em 4/12/2007, 19/12/2007 e 10/1/2008) . 
E conforme exposto pela Funasa, para a liberação da terceira parcela, foram realizadas vistorias que indicaram óbice em virtude da não resolução por parte da convenente/empresa contratada de determinadas pendências. 
Logo, não se deve prosperar o entendimento da perícia sobre este assunto. 
Manifestação acerca do resultado da perícia e da conveniência de seu aproveitamento na análise de mérito deste feito 
A partir da determinação do Ministro Relator, foram adotadas medidas preliminares para a obtenção de elementos que permitissem realizar tal manifestação. O teor das diligências e das respectivas respostas foram consignados nesta instrução.  
Como se observou do discorrido anteriormente, os apontamentos da perícia não têm o condão de modificar a proposta de mérito pela irregularidade destas contas outrora realizada, pelos fundamentos já expostos. Ou seja, entende-se que o resultado da perícia não deve interferir no resultado da análise de mérito deste processo. Por esta razão, adotar-se-á o mesmo encaminhamento da instrução de mérito desta TCE realizada pela então Secex-GO (peça 76) , com os ajustes necessários no que tange ao montante do débito (acima mencionado) , porquanto a partir das informações contidas no processo judicial e na resposta da Funasa após diligência deste Tribunal, é razoável considerar que a parcela da obra executada e atestada pelo órgão em 2008 pôde ser aproveitada. 
Registra-se, ainda, que na instrução precedente (peça 101) foi discorrido sobre o reflexo da ação judicial de improbidade administrativa nestes autos e a prova emprestada. Em síntese, foi discorrido que, como a sentença judicial apresentada não trata de processo penal, não tem o condão de negar a autoria ou de certificar a inexistência do fato. Logo, prevalece a regra da independência das instâncias, e não há que se aguardar o desfecho da ação judicial (Ação Civil de Improbidade Administrativa, objeto do processo 0018782-75.2014.4.01.3500) . Assim, considerando que a prova emprestada refere-se ao Laudo da Perícia juntado àquele processo judicial e também neste feito (após a diligência) , e que a sentença a ele correlata apenas trouxe resultado desse documento, entendeu-se que as conclusões do laudo pericial oriundo do citado processo judicial poderiam ser consideradas no exame de mérito destas Contas, como o foi, embora se entenda que não tenha interferido no desfecho deste processo.
Por fim, cabe trazer à baila trechos daquela instrução (peça 76) abaixo transcritos, com vistas a indicar o exame técnico que levou ao encaminhamento proposto. 
	Sr. Denner Rodrigo Londes
50. (...) a constatação de irregularidade na execução física do objeto do Convênio 120/06 em 15/5/2008, pelo Relatório de Visita Técnica n. 1 (peça 2, p. 48-52) , que constitui ato administrativo, observados os requisitos de constituição e validade (competência, forma, finalidade, motivo e objeto) , gozando de seus atributos (imperatividade, autoexecutoriedade e presunção de legalidade ou legitimidade) e, enquanto não destituído, na via administrativa ou judicial, produz os efeitos para os quais foram constituídos (Acórdão 6874/2016-TCU-Segunda Câmara) .
51. 	Nesse sentido, os documentos apresentados a título de defesa pelo Sr. Denner Rodrigo Londes (peças 40 e 73) , e demais responsáveis, não trouxeram nenhum elemento probatório (relatório fotográfico, diário de obra e/ou cópias de notas fiscais de materiais aplicados nos itens de serviços impugnados pela Funasa) com capacidade de destituir o relatório da Funasa, mantendo, assim, sua presunção de legalidade e legitimidade, bem como a irregularidade quanto à medição do objeto do Convênio 120/06.
 (...) 
54. 	Ressalta-se que as instruções de peças 53 e 58, bem como o parecer do Ministério Público junto ao TCU (peça 56) , imputaram o débito, em solidariedade, ao responsável em função da aprovação das medições, com execução física em percentual superior (80,60%) ao percentual aferido pela Funasa (46,56%) . Tal discrepância juntamente com a questão de problemas na planilha orçamentária culminaram na paralisação da referida obra e posterior não conclusão do objeto do Convênio 120/06, ensejando prejuízo à sociedade em função do não aproveitamento (inutilidade) da obra parcialmente executada.
55.	 Considera-se geralmente que a responsabilização pela inexecução deve ser apenas pelo valor correspondente à fração não concretizada do objeto, porém quando o objeto é executado parcialmente e sendo impossível seu aproveitamento futuro, devem os responsáveis ser responsabilizados pela totalidade dos recursos repassados.
56. No caso em tela, não se vislumbra a possibilidade de aproveitamento do que fora executado para conclusão posterior do objeto avençado, não podendo ser extraídos quaisquer benefícios almejados originalmente. Houve, portanto, completo desperdício de dinheiro público, o qual deve ser integralmente devolvido aos cofres federais, considerando o crédito da importância devolvida pelo município em 7/7/2010 (peça 2, p. 323) . 
 (...) 
	Sra. Mara Alice Aparecida da Silva Borges
91. Restou comprovado que a responsável não depositara a contrapartida do convênio (peça 2, p. 54) , o cronograma físico-financeiro da obra não estava sendo seguido e não houve preenchimento do diário de obra (peça 2, p. 50) nem elaboração do relatório técnico das atividades desenvolvidas pelo fiscal da obra. Além disso, a responsável deveria ter garantido que o fiscal de obra acompanhasse a fiscalização do órgão concedente quando da visita in loco, de modo a esclarecer qualquer dúvida quanto à execução do convênio, evitando quaisquer desentendimentos futuros quanto aos apontamentos constantes no relatório da visita, pois tal documento goza de presunção de legalidade e legitimidade nos processos do TCU, quando não destituídos pela via administrativa ou judicial (Acórdão 6874/2016-TCU-Segunda Câmara) . 
92.	 Embora a responsável afirme que autorizara o pagamento confiando no ateste do engenheiro fiscal da obra, algumas circunstâncias deveriam ter despertado sua atenção para questionamentos junto à fiscalização da obra, conforme apontado pelo Ministério Público junto ao TCU (peça 56) : 
"10.	Cumpre relembrar que o contrato de construção do Sistema de Abastecimento de Água de Mossâmedes foi celebrado com a empresa MYL em 22/11/2007. Em 03/12/2007, apenas onze dias após a assinatura do termo, foi apresentado à ex-prefeita o primeiro boletim de medição com valor de R$ 73.280,00, o que representa mais de 30% da obra. Em 20/12/2007, foi entregue à ex-gestora a segunda medição no valor de R$ 16.638,24. Finalmente, em 09/01/2008, foi apresentada a terceira medição no total de R$ 95.545,47, de forma que decorrido apenas um mês da assinatura do contrato já havia sido ordenado o pagamento de 80% do valor da obra. 
11.   No meu entender, a rapidez com que se apresentaram os boletins de medição deveria ter despertado a atenção da ex-prefeita para a possível ocorrência de irregularidades, uma vez que foi medido um volume de serviço aparentemente incompatível com o curto espaço de tempo decorrido entre a assinatura do contrato e as solicitações de pagamento. Consoante consta no cronograma de execução do plano de trabalho (peça 1, p. 188) , a previsão era de que a obra demorasse um ano para ser finalizada (entre junho/2006 e maio de 2007) , reforçando a tese de que a ex-prefeita deveria ter notado o descompasso entre serviços efetivamente executados e quantidades medidas. 
12.    Saliento que o alto percentual de execução foi registrado na fase inicial da obra, etapa em que, via de regra, há um ritmo naturalmente mais lento na realização dos trabalhos, tendo em vista a necessidade de mobilização de equipamentos e de equipe de operários. Nesse contexto, penso que estavam presentes elementos suficientes para que a gestora identificasse a ocorrência de falhas na obra. 
13.    Assim, reputo não ser possível afastar a responsabilidade da Sra. Mara Alice Aparecida da Silva Borges sobre o débito em apreço e endosso o encaminhamento sugerido pelo auditor instrutor, no sentido de julgar suas contas irregulares, imputar-lhe débito em solidariedade com o Sr. Denner Rodrigo Londes e a empresa MYL Engenharia e Construções, além de lhe aplicar multa com fundamento no art. 57 da Lei nº 8.443/92." 
 (...) 
97.	 Quanto à não conclusão da obra e prestação de contas final do convênio, a responsável atribuiu tais responsabilidades à prefeita sucessora (Sra. Divina Lúcia de Almeida Dias - gestão 2009/2012) , alegando que esta não regularizou as pendências junto à construtora e ao órgão concedente, limitando-se a impetrar ações judiciais.
98. 	No entanto, verifica-se que a falha na supervisão das atividades do engenheiro fiscal de obra interferiu na continuidade das obras pela prefeita sucessora, principalmente quanto à prestação de contas desses recursos impugnados (1ª e 2ª parcelas) . Ressalta-se que os valores repassados a título da 3ª parcela não foram aplicados pela ex-prefeita Divina Lúcia de Almeida Dias, em função de problemas alegados pela empresa contratada, relacionados a erros de quantitativos na planilha orçamentária da obra, documento esse elaborado na gestão da Sra. Mara Alice, além da reprovação da prestação de contas parcial, apresentada pela sua antecessora. 
99.	 Constata-se que todos esses fatos contribuíram para não execução dos serviços faltantes na gestão da Sra. Divina Lúcia de Almeida Dias, resultando na não finalização da obra. Entretanto, a referida gestora devolveu os recursos não aplicados juntamente com os rendimentos obtidos no mercado financeiro à Funasa, bem como tomou medidas judiciais contra todos os responsáveis pela aplicação irregular dos recursos do Convênio 120/06, mediante ação de improbidade administrativa (processo de n.  18782-75.2014.4.01.04.3500 da Justiça Federal - 1ª Região) .
 (...) 
105.	 No tocante ao argumento de ausência de comprovação da participação da responsável nas atividades supostamente irregulares, verifica-se que restou comprovada a participação da Sra. Mara Alice Aparecida da Silva Borges, por meio de sua conduta omissiva quanto à supervisão dos trabalhos de fiscalização do Sr. Denner Rodrigo Londes, referentes à aplicação dos recursos do Convênio 120/06, em função da ausência de documentos obrigatórios na execução do objeto (por exemplo, diário de obra e relatórios mensais de atividades) e não cumprimento de obrigações (aplicação de contrapartida, exigência quanto ao cumprimento do cronograma físico-financeiro da obra e do acompanhamento na fiscalização da Funasa pelo fiscal da obra) . 
106. 	Com isso, mesmo a responsável defendendo que o relatório da Funasa contém falhas, sem apontá-las e sequer prová-las, que a empresa contratada tinha confirmado a execução de 75% da obra, que a responsabilidade por algo de errado seria somente do engenheiro fiscal da obra, que não tinha conhecimento técnico, que esse assunto está sendo tratado na justiça, e que o ônus da prova daquilo que se alega em sede de TCE é da Administração Pública, conclui-se pela manutenção da omissão da responsável no dever de fiscalização quanto à execução do convênio, mediante supervisão das atividades do engenheiro fiscal de obra (culpa in vigilando) , ao aprovar pagamentos à empresa contratada sem o devido questionamento sobre o alto percentual de execução dos pagamentos na fase inicial da obra, com infração ao art. 67 da Lei 8.666/93, o que resultou na execução de apenas 46,56% da obra contratada, em contraposição aos 80,64% de pagamentos efetuados à construtora, com o consequente não atingimento dos objetivos do convênio.
107. 	Diante do exposto, propõe-se a rejeição das alegações de defesa, e consequente julgamento das contas da Sra. Mara Alice Aparecida da Silva Borges como irregulares, em decorrência da impugnação total das despesas realizadas no âmbito do Convênio 120/06, celebrado entre a União, por intermédio da Funasa, e o Município de Mossâmedes/GO, o qual tinha por objeto a execução do Sistema de Abastecimento de Água no município, em face da omissão no dever de fiscalização, ao aprovar pagamentos à empresa contratada sem o devido questionamento sobre o alto percentual de execução dos pagamentos na fase inicial da obra, com infração ao art. 67 da Lei 8.666/93, o que resultou na execução de apenas 46,56% da obra contratada, em contraposição aos 80,64% de pagamentos efetuados à construtora, com o consequente não atingimento dos objetivos do convênio, condenando-a ao pagamento do débito apurado em solidariedade com o Sr. Denner Rodrigo Londes e a empresa MYL Engenharia e Construções Ltda.
 (...) 
	MYL Engenharia e Construções Ltda (revel) .
122.	 Quanto ao mérito, é verídica a informação de que houve o atraso no repasse dos recursos, pois foram transferidos apenas em 12/12/2008. Contudo, ressalta-se uma contradição na alegação da empresa quando esta confirma a execução de 80,64% das obras entre o período de 22/11/2007 a 9/1/2008, mas não conseguira finalizar os 19,4% restante entre o dia 12/12/2008 (liberação dos recursos) e 31/12/2008 (final do mandato da prefeita Sra. Mara Alice) , devido ao tempo exíguo. 
123.	 Ao mesmo tempo, a empresa tenta transferir a responsabilidade pela não conclusão das obras à então prefeita Divina Lucia de Almeida Dias (gestão 2009/2012) . Entretanto, verifica-se que a gestora municipal sucessora não conseguira dar continuidade nas obras em face da reprovação das contas parciais apresentadas pela sua antecessora (Sra. Mara Alice) à Funasa, a qual considerou executado apenas 46,56% do total da obra, diferente dos 80,64% apresentados nas medições efetuadas pela empresa, atestadas pelo fiscal da obra e pagas com autorização da prefeita antecessora. Pois, assim, teria problemas na prestação de contas finais desses recursos impugnados, caso aplicasse os recursos da 3ª parcela sem solucionar primeiro a discrepância apontado no relatório da Funasa.
124.	 Outra causa de não continuidade das obras pela prefeita sucessora foi a alegação de possíveis erros nos quantitativos da planilha orçamentária elaborada na gestão da prefeita antecessora. Entretanto, tal planilha fora aceita pela empresa contratada durante processo licitatório Tomada de Preços 2/2007, com regime de contratação por empreitada global. Ou seja, a empresa deveria ter alegado tais erros durante o procedimento, principalmente tendo em vista o regime de contratação (empreitada global) . No entanto, preferiu alegar tais incongruências quando foram constatadas irregularidades pela fiscalização da Funasa no percentual medido e pago à contratada.
125.	 Vislumbra-se, então, que a prefeita sucessora não teve condições de dar continuidade às obras, tendo em vista o contexto de complicações atinentes à atuação da gestão antecessora, cabendo apenas tomar as medidas judiciais para apuração das responsabilidades pelo dano relativo à não conclusão da obra, conforme frisado na análise das alegações de defesa da Sra. Mara Alice.
126.	 Sobre o relatório de visita técnica da Funasa, a empresa alega equívoco, mas não traz elementos como diário de obra, relatório fotográfico e/ou cópia de notas fiscais do material empregado nos serviços impugnados pela fiscalização do órgão concedente. O único documento apresentado foi um termo de garantia de execução de serviço de impermeabilização de reservatórios, emitido pela empresa Impermix Vedação e Pintura, datado de 14/1/2008, o qual comprovaria apenas os serviços relativos aos itens 8.2 a 8.5 da planilha. De qualquer modo, mesmo que este serviço tenha sido executado, a obra, do modo que foi entregue, não se prestou à sua finalidade. 
127.	 Verifica-se, no relatório de vistoria (peça 2, p.50) , que houve o apontamento de diversas outras irregularidades além das mencionadas pela defesa, fato que corrobora com o resultado contido naquele relatório. 
128.	 Quanto à alegação de paralisação da obra, por intermédio de manifestação verbal por parte da Administração, a prova que se tem nos autos é um documento de resposta unilateral produzido em benefício da responsável (peça 49, p.8) , fato esse que não justifica o abandono da obra. Pois se a paralisação for definitiva, deve-se promover as compensações entre o serviço executado e o recebido. Porém, não houve por parte da Funasa a confirmação da execução desses serviços, conforme relatório de visita (peça 2, p.52) . 
 (...) 
131.	 Restou evidenciado nos autos que os pagamentos recebidos pela empresa se efetivaram, praticamente, no período de um mês. Nesse período, a empresa recebeu o equivalente a R$ 185.463,71, que representava 80,64% do valor da obra. Entretanto, segundo o relatório da Funasa (peça 2, p.52) , apenas 46,56% da obra foram executados. Depois disso, nenhuma ação efetiva foi executada na obra em questão. 
132.	 Assim, propõe-se a rejeição das alegações de defesa, e consequente julgamento das contas da sociedade empresária MYL Engenharia e Construtora Ltda. como irregulares, em decorrência da impugnação total da prestação do Convênio 120/06, celebrado entre a União, por intermédio da Funasa, e o Município de Mossâmedes/GO, o qual tinha por objeto a execução do Sistema de Abastecimento de Água no município, em face do recebimento a maior dos recursos do convênio no percentual de 80,64% com a correspondente execução de apenas 46,56% da obra contratada, além do fato de que o abandono das obras com sua execução parcial, redundou em prejuízo ao erário, em virtude do não atingimento dos objetivos do convênio, com infração aos arts. 66 e 70 da Lei 8.666/93, condenando-a ao pagamento do débito apurado em solidariedade com o Sr. Denner Rodrigo Londes e a Sra. Mara Alice Aparecida da Silva Borges.
 (...) 
	Sra. Divina Lúcia de Almeida Dias 
135.	 Verifica-se que a proposição quanto à exclusão da Sra. Divina Lúcia de Almeida Dias do rol de responsáveis desta TCE possui o mesmo fundamento exposto na análise das alegações de defesa da referida responsável, efetuada na instrução de peça 53.
136.	 Nessa instrução, houve acolhimento das alegações da Sra. Divina Lúcia de Almeida Dias, contudo não mencionou tal fato na conclusão nem na proposta de encaminhamento. Essa omissão foi revelada no parecer do Ministério Público junto ao TCU (peça 56) , o qual manifestou concordância com proposta da peça 53, complementando-a com o seguinte encaminhamento: acolher as alegações de defesa da Sra. Divina Lúcia de Almeida Dias (CPF XXX.018.231-XX) e, com fundamento nos arts. 1º, inciso I, 16, inciso I, 17 e 23, inciso I, da Lei nº 8.443/92, julgar regulares as suas contas, dando-lhe quitação plena. 
137.	 Considerando a validade de sua citação e o acolhimento de suas alegações de defesa pela peça 53, ratifica-se o entendimento do MP/TCU de que a responsável deve ter suas contas julgadas regulares, dando-lhe quitação plena, ao invés da proposição de excluí-la do rol de responsável, conforme sugerido na instrução de peça 58. (Negritos originais) 
Prescrição da Pretensão Punitiva
Vale ressaltar que a pretensão punitiva do TCU, conforme Acórdão 1441/2016-TCU-Plenário, Relator Min. Benjamin Zymler, que uniformizou a jurisprudência acerca dessa questão, subordina-se ao prazo geral de prescrição indicado no art. 205 do Código Civil, que é de dez anos, contado da data de ocorrência da irregularidade sancionada, nos termos do art. 189 do Código Civil, sendo este prazo interrompido pelo ato que ordenar a citação, a audiência ou a oitiva dos responsáveis.
No caso em exame, a análise acerca desse assunto foi realizada em instrução de mérito desta TCE realizada pela então Secex-GO (peça 76) , a seguir transcrita:
	Sr. Denner Rodrigo Londes
59. Também se propõe a aplicação de multa ao referido responsável, tendo em vista a não ocorrência da prescrição da pretensão punitiva (10 anos) , nos termos do art. 205 do Código Civil, ao considerar as seguintes datas de ocorrência da irregularidade: 4/12/2007, 19/12/2007 e 10/1/2008 (datas dos pagamentos efetuados à empresa MYL Engenharia e Construções Ltda.) , e a respectiva interrupção dos prazos quando da primeira ordenação de citação do referido responsável em 31/7/2014 (peça 26) .
	Sra. Mara Alice Aparecida da Silva Borges
108.	Também se propõe a aplicação de multa à referida responsável, tendo em vista a não ocorrência da prescrição da pretensão punitiva (10 anos) , nos termos do art. 205 do Código Civil, ao considerar as seguintes datas de ocorrência da irregularidade: 4/12/2007, 19/12/2007 e 10/1/2008 (datas dos pagamentos efetuados à empresa MYL Engenharia e Construções Ltda.) , e a respectiva interrupção dos prazos quando da primeira ordenação de citação da referida responsável em 17/9/2013 (peça 6) .
	MYL Engenharia e Construções Ltda
133.	Também se propõe a aplicação de multa à referida responsável, tendo em vista a não ocorrência da prescrição da pretensão punitiva (10 anos) , nos termos do art. 205 do Código Civil, ao considerar as seguintes datas de ocorrência da irregularidade: 4/12/2007, 19/12/2007 e 10/1/2008 (datas dos pagamentos efetuados à empresa MYL Engenharia e Construções Ltda.) , e a respectiva interrupção dos prazos quando da primeira ordenação de citação da referida responsável em 17/9/2013 (peça 6) .
CONCLUSÃO
Em face da análise promovida na seção "Exame Técnico", verificou-se que o resultado da perícia designada no âmbito da ação judicial (Ação Civil de Improbidade Administrativa, objeto do processo 0018782-75.2014.4.01.3500) não deve ser aproveitado na análise de mérito deste processo, pelos fundamentos expostos. Por outro lado, faz-se necessário proceder a ajustes no que tange ao montante do débito, porquanto a partir das informações contidas no processo judicial e na resposta da Funasa após diligência deste Tribunal, é razoável considerar que a parcela da obra executada e atestada pelo órgão em 2008 pôde ser aproveitada, o que tem reflexo no montante do débito solidário (itens 18-46 desta instrução) . 
Incorpora-se a esta instrução as análises, conclusão e encaminhamento contidos na instrução de mérito desta TCE realizada pela então Secex-GO (peça 76) , portanto, com os ajustes necessários.
PROPOSTA DE ENCAMINHAMENTO
Ante o exposto, submetem-se os autos à apreciação superior, para envio ao Ministério Público junto ao TCU, e posterior encaminhamento ao Gabinete do Exmo. Sr. Ministro-Relator Walton Alencar Rodrigues, com a seguinte proposta:
1.8. acolher as alegações de defesa apresentadas pela Sra. Divina Lucia de Almeida Dias (CPF XXX.018.231-XX) ;
1.9. julgar regulares, com fundamento nos arts. 1º, inciso I, 16, inciso I, 17 e 23, inciso I, da Lei 8.443/1992 c/c os arts. 1º, inciso I, 207 e 214, inciso I, do Regimento Interno, as contas da Sra. Divina Lúcia de Almeida Dias (CPF XXX.018.231-XX) , dando-se-lhe quitação plena;
1.10. rejeitar as alegações de defesa apresentadas pela Sra. Mara Alice Aparecida da Silva Borges (CPF XXX.137.841-XX) , pelo Sr. Denner Rodrigo Londes (CPF XXX.575.281-XX) e pela empresa MYL Engenharia e Construtora Ltda. (CNPJ 04.848.846/0001-37) ; 
1.11. julgar irregulares, com fundamento nos arts. 1º, inciso I, 16, inciso III, alíneas "b" e "c", 19, caput, e 23, inciso III, da Lei 8.443/1992 c/c os arts. 1º, inciso I, e 209, incisos II e III, do Regimento Interno do TCU, as contas da Sra. Mara Alice Aparecida da Silva Borges (CPF XXX.137.841-XX) , do Sr. Denner Rodrigo Londes (CPF XXX.575.281-XX) e da empresa MYL Engenharia e Construtora Ltda. (CNPJ 04.848.846/0001-37) , em vista do disposto nos arts. 16, § 2º, da Lei 8.443/1992 e 209, §§ 5º e 6º, do Regimento Interno do TCU, condenando-os, solidariamente, ao pagamento das quantias a seguir especificadas, com a fixação do prazo de quinze dias, a contar das notificações, para comprovarem, perante o Tribunal (art. 23, inciso III, alínea "a", da Lei 8.443/1992, c/c o art. 214, inciso III, alínea "a", do Regimento Interno do TCU) , o recolhimento da dívida aos cofres da Fundação Nacional de Saúde, atualizada monetariamente e acrescida dos juros de mora, calculados a partir das datas discriminadas até a data do recolhimento, na forma da legislação em vigor:
Débito:
	VALOR ORIGINAL (R$) 
	DATA DA OCORRÊNCIA

	D - R$ 91.455,77
	10/1/2008

	                  Valor atualizado do débito em 21/1/2021: R$ 280.562,36 (peça 116) .
1.12. aplicar aos responsáveis Sra. Mara Alice Aparecida da Silva Borges (CPF XXX.137.841-XX) , Sr. Denner Rodrigo Londes (CPF XXX.575.281-XX) e empresa MYL Engenharia e Construtora Ltda. (CNPJ 04.848.846/0001-37) , individualmente, a multa prevista nos arts. 19, caput, e 57 da Lei 8.443/1992 c/c os arts. 210, caput, e 267 do Regimento Interno do TCU, fixando-lhes o prazo de 15 (quinze) dias, a contar da notificação, para que comprovem perante o Tribunal (art. 23, inciso III, alínea "a", da Lei 8.443/1992, c/c o art. 214, inciso III, alínea "a", do Regimento Interno do TCU) o recolhimento das dívidas aos cofres do Tesouro Nacional, atualizadas monetariamente desde a data do acórdão até a dos efetivos recolhimentos, se forem pagas após o vencimento, na forma da legislação em vigor;
1.13. autorizar, desde logo, nos termos do art. 28, inciso II, da Lei 8.443/1992, a cobrança judicial das dívidas, caso não atendidas as notificações;
1.14. autorizar, desde logo, o pagamento das dívidas em até 36 (trinta e seis) parcelas mensais e consecutivas, nos termos do art. 217 do Regimento Interno, caso solicitado pelos responsáveis, fixando-se o vencimento da primeira parcela em quinze dias, a contar do recebimento da notificação, e o das demais a cada trinta dias, devendo incidir sobre cada parcela, os encargos legais devidos, na forma prevista na legislação em vigor;
1.15. alertar os responsáveis de que a falta de comprovação do recolhimento de qualquer parcela importará o vencimento antecipado do saldo devedor, nos termos do § 2º do art. 217 do Regimento Interno deste Tribunal;
1.16. encaminhar cópia do Acórdão que vier a ser proferido, bem como do relatório e do voto que o fundamenta, ao Procurador-Chefe da Procuradoria da República no Estado de Goiás, para a adoção das medidas que entender cabíveis, em conformidade com o art. 16, § 3º, da Lei 8.443/1992 c/c o art. 209, § 7º, do Regimento Interno do TCU, informando-lhe que o inteiro teor da deliberação pode ser consultado no endereço www.tcu.gov.br/acordaos;
1.17. encaminhar cópia do Acórdão que vier a ser proferido à Fundação Nacional de Saúde e aos responsáveis, para ciência, informando que a presente deliberação, acompanhada do Relatório e do Voto que a fundamenta, está disponível para a consulta no endereço www.tcu.gov.br/acordaos, além de esclarecer que, caso requerido, o TCU poderá fornecer sem custos as correspondentes cópias, de forma impressa.
Manifestando-se de acordo com a proposta de mérito da SecexTCE, o representante do Ministério Público de Contas exarou o despacho a seguir transcrito:
Trata-se de tomada de contas especial instaurada pela Superintendência Estadual da Funasa em Goiás em desfavor da Sra. Mara Alice Aparecida da Silva Borges, ex-prefeita de Mossâmedes/GO, em razão da impugnação total dos recursos repassados por meio do Convênio 120/2006 (peça 1, p. 85) , cuja meta era a construção de um Sistema de Abastecimento de Água do aludido município.
Para executar o objeto pactuado, foi previsto o dispêndio de R$ 231.750,00, dos quais R$ 224.795,00 corresponderam à parcela de recursos repassada pelo concedente. A Funasa realizou vistoria técnica na obra em 12/5/2008 (peça 2, p. 48-52) , onde constatou uma incompatibilidade entre os percentuais de execução física e financeira do ajuste. Naquele momento, já teriam sido pagos à empresa contratada R$ 185.463,81, montante que representava 80% do total previsto para a execução do Sistema, mas a fiscalização atestou a construção de apenas 46,56% da obra.
Por meio de medidas administrativas, a Funasa não logrou obter a comprovação da regular aplicação do recurso público nem o ressarcimento do prejuízo ao erário. Assim, após concessão do direito de defesa à responsável, concluiu-se no relatório da TCE (peça 3, p. 339-347) que há débito equivalente ao valor dos recursos federais transferidos por meio do Convênio 120/2006 deduzido de R$ 52.941,17, que corresponde à parcela recolhida aos cofres da Funasa pela prefeita que sucedeu a gestão da Sra. Mara Alice Aparecida da Silva Borges.
No âmbito deste Tribunal, os seguintes agentes foram citados para se manifestarem sobre a irregularidade em questão: i) Sra. Mara Alice Aparecida da Silva Borges, ex-prefeita de Mossâmedes/GO e gestora dos recursos impugnados; ii) empresa MYL Engenharia e Construções Ltda., contratada para executar o Sistema de Abastecimento de Água; iii) Sr. Denner Rodrigo Londes, engenheiro responsável pela fiscalização do empreendimento; e iv) Sra. Divina Lúcia de Almeida Dias, prefeita sucessora. Em atendimento às notificações, os responsáveis carrearam aos autos os documentos de peças 73-74.
Em manifestação anterior (peça 79) , endossei a proposta de encaminhamento sugerida pela unidade técnica, a qual propôs: i) acolher as alegações da Sra. Divina Lúcia de Almeida Dias e julgar suas contas regulares; ii) rejeitar as defesas apresentadas pelos demais responsáveis, para julgar suas contas irregulares, condená-los solidariamente ao ressarcimento de débito equivalente ao total de recursos repassados deduzidos do montante já devolvido e aplicar-lhes multa individual fundamentada no art. 57 da Lei 8.443/92.
Sua Excelência divergiu desse encaminhamento, ao proferir o despacho de peça 80, em que, previamente ao exame do mérito dos autos, determinou a realização de diligência com vistas à obtenção da manifestação produzida por perito judicial designado pela Justiça Federal para avaliar a execução das obras tratadas nesta TCE.
Em atenção à aludida determinação, a unidade técnica obteve cópia do laudo da perícia técnica, o qual constitui a peça 112, p. 1-145. Adicionalmente, novos documentos foram colhidos por meio de diligência com o objetivo de angariar informações sobre o motivo que ensejou a paralisação da obra e a utilidade da parcela do empreendimento que foi executada (peça 109) .
O resultado da perícia técnica foi resumido da seguinte maneira:
a) o convênio não foi integralmente cumprido e a paralisação da obra de execução do sistema de tratamento de água não se deu por culpa da contratada, mas pelo atraso no repasse da verba pela Funasa;
b) os valores das medições que correspondem aos valores dos pagamentos realizados (R$ 185.463,71) são bem próximos aos valores dos serviços efetivamente realizados (R$ 185.957,12) , a diferença (de R$ 493,41) é favorável à contratada pelos serviços que foram realizados e não foram pagos;
c) os serviços de "DRENO" e "RECUPERAÇÃO DOS RESERVATÓRIOS" foram executados (medidos e pagos) e não houve dano ao erário, logo se contrapõe a glosa desses valores pela Funasa;
Por sua vez, a Funasa apresentou as seguintes informações sobre o empreendimento:
a) o projeto aprovado em 2007 era perfeitamente viável e os relatórios de acompanhamento, em particular o último, emitido em 2008, reprovando a prestação de contas, não foi contestado pelo convenente à época, tampouco pela empresa executora ou pela fiscalização da obra;
b) a última visita técnica do órgão, em maio/2008, constatou que não havia ninguém trabalhando na obra e esta estava inacabada. O reservatório elevado apresentava sinais de vazamento e o valor declarado pelo convenente na prestação de contas como de obra executada estava bem acima do aferido no local;
c) a obra sofreu várias intervenções nestes onze anos que se passaram (entre a última visita técnica e a perícia) , atualmente a ETA está em pleno funcionamento e a rede de distribuição de água está sendo ampliada. O considerável lapso de tempo decorrido certamente prejudica bastante a análise.
Ao reexaminar os autos, a Secex-TCE concluiu que o resultado da perícia designada no âmbito da Ação Civil de Improbidade Administrativa que tramita na Justiça Federal não deve ser aproveitado na análise de mérito deste processo e posicionou-se pela manutenção da proposta de encaminhamento lançada anteriormente. Por outro lado, e tendo em vista a existência de informações de que o objeto conveniado foi concluído e se encontra em funcionamento atualmente, a unidade técnica sugere que o valor do débito corresponda apenas à parcela de recursos paga à construtora sem a devida contraprestação, uma vez que a parte da obra que estava inacabada foi aproveitada em benefício da população local.
Feito o resumo dos fatos, perfilho as conclusões externadas pela secretaria instrutora.
Inicialmente, considero relevante lembrar que o laudo de vistoria emitido pela Funasa em 2008 é ato administrativo que goza de presunção de veracidade e legitimidade, a qual somente é desconstituída mediante a apresentação de provas que tenham o condão de refutar adequadamente os achados ali descritos pelo controle interno. No presente caso, observo que nem o gestor nem a empresa contratada contestaram o conteúdo do aludido relatório na época de sua emissão e tampouco apresentaram elementos de defesa visando a sua revisão naquele momento.
Como bem ponderou a unidade técnica, reputo que as conclusões da perícia técnica realizada em 2019, mais de uma década após a paralisação das obras do Convênio 120/2006, não são hábeis a refutar as irregularidades constatadas pela Funasa em 2008, mormente quando se leva em consideração o fato de que as obras sofreram diversas intervenções ao longo do tempo, a exemplo dos serviços realizados no âmbito do Convênio TC/PAC 0038/2014.
Assim, e tendo em vista que laudo pericial se limitou a retratar o estado do sistema de abastecimento de água de Mossâmedes/GO no momento da vistoria de 2019, quando já não era possível verificar quais serviços haviam sido realizados pela empresa MYL Engenharia e Construções Ltda. no âmbito do ajuste em questão, reputo que persiste a irregularidade que ensejou a instauração desta TCE, que se consubstancia na incompatibilidade entre os percentuais de execução física e financeira do ajuste. O valor da dívida a ser ressarcida é de R$ 91.455,77 (valor histórico) , correspondente ao valor desembolsado pelo convenente sem a devida prestação de serviços.
Ante os elementos que compõem os autos, e por considerar adequada a análise efetuada pela unidade técnica, este representante do Ministério Público de Contas manifesta-se de acordo com a proposta de encaminhamento contida na instrução de peça 117, a qual foi endossada por meio dos pronunciamentos de peças 118-119.

Anna Carulina Borges Silva da Costa (32.673/OAB-GO), Clodomiro de Oliveira (13.229/OAB-GO), Gilberto Pereira Borges (24.336/OAB-GO).

Subprocurador-Geral Paulo Soares Bugarin.

TOMADA DE CONTAS ESPECIAL. CONVÊNIO. FUNASA. SISTEMA DE ABASTECIMENTO DE ÁGUA. SERVIÇOS PARCIALMENTE EXECUTADOS EM RELAÇÃO AOS VALORES PAGOS À CONTRADADA. IMPOSSIBILIDADE DE APROVEITAMENTO DA OBRA, POR OCASIÃO DA MEDIÇÃO REALIZADA PELA FUNASA. POSTERIOR APROVEITAMENTO DA OBRA EM RAZÃO DE NOVAS INTERVENÇÕES. SERVIÇOS CUSTEADOS POR OUTROS CONVÊNIOS FEDERAIS. CONTAS IRREGULARES. DÉBITO RELATIVO À PARCELA PAGA E NÃO EXECUTADA NA VIGÊNCIA DO CONVÊNIO. MULTA. CIÊNCIA.

TOMADA DE CONTAS ESPECIAL (TCE)

Secretaria de Controle Externo de Tomada de Contas Especial (SecexTCE).

Trata-se de tomada de contas especial instaurada pela Superintendência Estadual da Fundação Nacional de Saúde no Estado de Goiás (Funasa) , em razão da impugnação total dos recursos do Convênio 120/2006, repassados ao Município de Mossâmedes/GO, cujo objeto era a construção de um sistema de abastecimento de água. 
O objeto avençado, foi estimado em R$ 231.750,00, dos quais R$ 225.000,00 correspondem à parcela a cargo da concedente.
Por meio de vistoria técnica, realizada em 12/5/2008, a Funasa identificou que, a despeito de ter sido executado apenas 46% da obra, havia sido pago à empresa o valor total de R$ 185.463,81, o que corresponde a aproximadamente 80% dos serviços contratados. 
Os pareceres exarados na fase interna da TCE responsabilizaram a ex-Prefeita Mara Alice Aparecida da Silva Borges, pela totalidade dos valores recebidos pelo Município, abatida a importância de R$ 52.941,17, devolvida aos cofres da Funasa por sua sucessora, em "decorrência de ressalvas técnicas e financeiras caracterizadas pela inexecução do objeto".
No âmbito deste Tribunal, foram regularmente citados, em solidariedade, as ex-Prefeitas Mara Alice Aparecida da Silva Borges e Divina Lúcia de Almeida Dias, o engenheiro do município Denner Rodrigo Londes e a empresa contratada, para que restituíssem aos cofres da Funasa a totalidade dos recursos repassados, abatida a importância já devolvida, ou apresentassem alegações de defesa, de acordo com as respectivas condutas, acerca da seguinte ocorrência:
impugnação total da prestação de contas do Convênio 120/06 (SIAFI 567331) , celebrado entre a União, por intermédio da Funasa, e o Município de Mossâmedes/GO, o qual tinha por objeto a execução do Sistema de Abastecimento de Água no município; em face do recebimento a maior dos recursos do convênio no percentual de 80,64% com a correspondente execução de apenas 46,56% da obra contratada, além do fato de que o abandono das obras com sua execução parcial, redundou em prejuízo ao erário, em virtude do não atingimento dos objetivos do convênio, com infração aos arts. 66 e 70 da Lei 8.666/93.
Ao analisar os elementos de defesa apresentados pelos responsáveis, a Secretaria de Controle Externo de Tomada de Contas Especiais (SecexTCE) , em 5/5/2020, com o aval do Ministério Público, formulou a seguinte proposta de encaminhamento: 
acolhimento das alegações de defesa de Divina Lúcia de Almeida Dias;
rejeição das alegações de defesa de Mara Alice Aparecida da Silva Borges, de Denner Rodrigo Londes e da empresa MYL Engenharia e Construtora Ltda., com a consequente condenação dos responsáveis ao pagamento do débito objeto das citações e da multa prevista no art. 57 da Lei 8.443/1992.
Considerando, entretanto, a informação de que, nos autos da Ação Civil de Improbidade Administrativa, objeto do processo 0018782-75.2014.4.01.3500, em trâmite na 2ª Vara Federal da Seção Judiciária do Estado de Goiás, fora designado perito judicial para avaliar a execução da obra de que tratam estas contas especiais, determinei à unidade técnica que, após as diligências pertinentes, se manifestasse acerca do resultado do laudo judicial e da conveniência de seu aproveitamento na análise de mérito deste feito.
Referida ação foi ajuizada pelo próprio Município de Mossâmedes, em face de Mara Alice Aparecida da Silva Borges, Denner Rodrigo Londes, da empresa MYL Engenharia e outros, com vistas à aplicação da Lei 8.429/1992 (improbidade administrativa) , à indenização por danos morais e ao ressarcimento dos prejuízos causados ao Erário. 
Em resposta às diligências, a Justiça Federal encaminhou a este Tribunal a íntegra do laudo pericial realizado para avaliar a execução da obra referente ao Convênio 120/06, a sentença que julgou improcedente a ação e o recurso de apelação interposto pela Funasa contra a referida decisão, na condição de litisconsorte ativo.
Conforme consignado na instrução transcrita no Relatório, entre as conclusões da perícia destaca-se a de que os serviços medidos e pagos pelo Município de Mossâmedes/GO foram efetivamente realizados.
A unidade técnica também diligenciou junto à Funasa, que trouxe aos autos informações idênticas às contidas em seu recurso de apelação, não provido pelo Poder Judiciário, a seguir resumidas:
ratificou a conclusão da vistoria técnica realizada em 12/5/2008, no sentido de que, naquela ocasião, somente teria sido executado 40,56% do valor pactuado, correspondente a R$ 94.007,94;
informou que os serviços apontados como não executados no relatório da vistoria acima mencionada foram posteriormente realizados com recursos do convênio TC/PAC 0038/2014, no período de 23/5/2016 e 6/5/2019.
Considerando que, no laudo judicial, emitido dez anos após a perícia técnica realizada pela Funasa, foi atestada a execução integral da obra, sem precisar a época em que os serviços foram concluídos e a origem dos recursos que custearam tal conclusão, a unidade técnica modificou seu entendimento anterior, propondo seja reconhecido o aproveitamento dos serviços atestados como executados por aquela fundação em 2008, para os fins previstos no termo de convênio ora analisado.
Por esse motivo, a SecexTCE manteve sua proposta de mérito em relação aos responsáveis citados nos autos, excluindo do débito o valor correspondente aos serviços que, segundo o órgão repassador, haviam sido efetivamente realizados na vigência do convênio.
Anuindo à proposta da unidade técnica, o representante do Ministério Público ressaltou que o laudo de vistoria emitido pelos fiscais da Funasa "goza de presunção de veracidade e legitimidade", somando-se a isso a inexistência de elementos capazes de refutar adequadamente os achados nele consignados.
Acolho a proposta de encaminhamento da unidade técnica, avalizada pelo representante do Ministério Público, incorporando os respectivos argumentos às minhas razões de decidir, sem prejuízo das considerações a seguir aduzidas.
Analisados os elementos acostados aos autos, forçoso reconhecer que o laudo pericial realizado no âmbito da 2ª Vara Federal da Seção Judiciária do Estado de Goiás, embora ateste a execução dos serviços previstos no termo de Convênio 120/2006, não foi suficientemente claro em relação à época em que foram realizados os serviços inicialmente rejeitados pelo órgão repassador.
Sendo assim, considerando as informações de que tais serviços foram executados com recursos de outro convênio federal firmado pelo Município de Mossâmedes/GO, bem como os indícios de aproveitamento dos serviços atestados pela Funasa como efetivamente realizados para a conclusão da obra, em homenagem a princípio da independência das instâncias, decido: 
acolher as alegações de defesa apresentadas por Divina Lúcia de Almeida Dias, julgando as respectivas contas regulares, com quitação plena; e 
rejeitar, parcialmente, as alegações de defesa de Mara Alice Aparecida da Silva Borges, de Denner Rodrigo Londes e da empresa MYL Engenharia e Construtora Ltda., condenando-os ao pagamento do débito remanescente, no valor de R$ 91.455,77, em valores de 10/1/2008, e da multa prevista no art. 57 da Lei 8.443/1992.
Estão sendo responsabilizados, portanto, os agentes do município, responsáveis pela gestão e pela fiscalização dos recursos indevidamente pagos, e a empresa contratada que, nos termos do art. 16, § 2º, alínea "b", na condição de interessada, beneficiou-se dos pagamentos irregulares.
O débito, atualizado monetariamente até 4/8/2022, sem a incidência de juros, corresponde a R$ 216.145,17. 
Tal como consignado na instrução da Secex/TCE, não ocorreu a prescrição das sanções ora impostas aos responsáveis. 
Ainda que prescrição relacionada a processos de controle externo tenha sido avaliada nos autos do RE 636.886/AL (tema 899 da repercussão geral) , até o momento, a manifestação da Suprema Corte diz respeito apenas à prescrição da execução dos títulos executivos expedidos pelo TCU.
Sendo assim, à luz do princípio do Colegiado, aplico ao presente caso a jurisprudência pacífica desta Corte sobre a imprescritibilidade do dano ao Erário (Súmula TCU 282) , bem como sobre a aplicabilidade do prazo decenal, a contar do ato que determinou a citação do responsável, para a contagem da prescrição da pretensão punitiva (Acórdão 1441/2016-TCU-Plenário, por mim redigido) .
Isto posto, voto no sentido de que o Tribunal acolha a minuta de acórdão que submeto à deliberação deste Colegiado.
TCU, Sala das Sessões, em 16 de agosto de 2022.
WALTON ALENCAR RODRIGUES 
Relator